【裁判字號】    99,易,382
【裁判日期】    991019
【裁判案由】    竊盜
【裁判全文】
臺灣雲林地方法院刑事判決               99年度易字第382號
公  訴  人  臺灣雲林地方法院檢察署檢察官
被      告  乙○○
選任辯護人  陳中堅律師
上列被告因竊盜案件，經檢察官提起公訴（99年度偵字第2144號
），本院判決如下：
    主  文
乙○○無罪。
    理  由
一、公訴意旨略以：被告乙○○於民國99年4 月5 日上午8 時許
    ，在雲林縣斗六市○○里○○路290 巷35弄巷口，基於意圖
    為自己或第三人不法所有之犯意，趁告訴人丁○○在上開巷
    口吃早餐之機會，不顧告訴人丁○○及吳淑卿反對之意思，
    以徒手拿取之方式，竊取告訴人吳淑卿所有交由丁○○派送
    並置放在丁○○機車送報箱內之自由時報30份，得手後逕自
    離開，而認被告涉犯刑法第320 條第1 項竊盜罪嫌。惟公訴
    檢察官於99年10月5 日本院審理時另主張：若被告乙○○拿
    取上開30份自由時報後，確實將上開報紙送至自由時報雲林
    縣管理處，則被告係涉刑法第304 條強制罪嫌；若未將報紙
    送至自由時報雲林縣管理處，則涉犯刑法第325 條第1 項搶
    奪罪嫌。然本院審理之範圍應以起訴之犯罪事實為限，觀之
    上開起訴犯罪事實已明確記載，被告乙○○係以「不顧告訴
    人丁○○及吳淑卿反對之意思，以徒手拿取之方式，『竊取
    』告訴人吳淑卿所有交由丁○○派送並置放在丁○○機車送
    報箱內之自由時報30份」，即起訴被告主觀上基於意圖為自
    己或第三人不法所有之犯意，而客觀上係「未得丁○○及吳
    淑卿同意」而「竊取他人之物」等事實，應認為係主張被告
    涉犯刑法第320 條第1 項之竊盜罪嫌，並非刑法第304 條之
    強制或同法第325 條第1 項之搶奪罪嫌，合先敘明。
二、按犯罪事實應依證據認定之，無證據不得認定犯罪事實，不
    能證明被告犯罪者，應諭知無罪之判決，刑事訴訟法第154
    條第2 項、第301 條第1 項分別定有明文。又刑事訴訟法第
    161 條第1 項規定：檢察官就被告犯罪事實，應負舉證責任
    ，並指出證明之方法。因此，檢察官對於起訴之犯罪事實，
    應負提出證據及說服之實質舉證責任。倘其所提出之證據，
    不足為被告有罪之積極證明，或其指出證明之方法，無從說
    服法院以形成被告有罪之心證，基於無罪推定之原則，自應
    為被告無罪判決之諭知，最高法院92年臺上字第128 號判例
    可資參照。
三、公訴意旨認被告涉犯上開竊盜罪嫌，無非係以告訴人丁○○
    於99年4 月5 日警詢時之指述、指認被告乙○○之口卡片、
    於99年6 月22日檢察官訊問時之證述、告訴人吳淑卿於99年
    5 月9 日警詢時之指述、於99年6 月22日檢察官訊問時之證
    述、車牌號碼QU-3770 號小貨車行駛中南路與290 巷丁字路
    （中南往貞寮）照片1 張等，為其主要論據。
四、訊據被告乙○○供稱於99年4 月5 日上午8 時，在雲林縣斗
    六市○○里○○路290 巷35弄巷口，有拿取丁○○自由時報
    22份，惟堅詞否認有何竊盜犯行，並辯稱：自由時報斗六辦
    事處是由其家族所經營；當日其向丁○○質問派送之自由時
    報是由何處取得，並請丁○○詢問老闆吳淑卿報紙何處取得
    ，丁○○回以沒有電話，才由其以自己之行動電話撥打00-
    0000000 號至中國時報雲林分社詢問吳淑卿，為何該送報生
    丁○○有送自由時報一事，並告知要將報紙帶走，吳淑卿在
    電話沒有說什麼，而其取走之自由時報22份後，即置於自由
    時報雲林縣管理處等語。又辯護人為被告辯護稱：
  (一)被告乙○○於上開時、地，從丁○○機車之送報箱內取走之
    自由時報係22份而非30份，惟其目的並非意圖為自己不法之
    所有，而係為保全證據所為之自助行為，經由扣押上開報紙
    以證明吳淑卿違反自由時報分銷合約所規範之經銷地區。
  (二)被告上開行為應符合民法第151 條之規定，又依刑法第21條
    第1 項規定之阻卻違法事由存在。
  (三)被告於當日扣得上開報紙後，亦曾以行動電話向自由時報雲
    林縣管理處之處長丙○○報告此事，且於當日將所扣得報紙
    悉數交給丙○○，均足證其行為係為證明吳淑卿有越區派報
    之行為，而非意圖為自己不法之所有而竊取上開報紙。
五、經查：
  (一)被告乙○○於99年4 月5 日上午8 時許，在雲林縣斗六市○○里○○路290 巷35弄巷口，取走告訴人吳淑卿所有交由丁○○派送之自由時報一疊後離開等情，經丁○○於99年4 月
    5 日警詢時指述（偵卷第4 頁至第5 頁）及於99年6 月22日
    檢察官訊問時具結證述（偵卷第28頁至第34頁，結文在第35
    頁）、證人甲○○於99年10月5 日本院審理時證述（本院卷
    第46頁背面至第50頁）明確，並有丁○○指認被告乙○○之
    口卡片（偵卷第9 頁）、車牌號碼QU-3770 號小貨車行駛中
    南路與290 巷丁字路（中南往貞寮）照片1 張（偵卷第10頁
    ）在卷可稽，復為被告乙○○所坦承，上開部分之事實，足
    堪認定。
  (二)證人即自由時報雲林縣管理處處長丙○○於99年10月5 日本
    院審理時證述：其為自由時報雲林縣管理處處長，雲林管理
    處負責發行管理整個雲林縣的發行；而自由時報在雲林縣跟
    每個經銷商都有簽訂所謂的單位分銷合約書，明定不能越區
    經營，經銷商應依據簽約的地點經營及從事派報之行為，在
    雲林縣有50個主任，其主要是針對主任接洽，主任則對管理
    處負責。其手機號碼為0000000000號，詳細時間其記不得，
    但被告乙○○曾打電話報告說梅林、石榴分銷商越區經營，
    把報紙送到斗六單位來，即在斗六的營業範圍，發現不是被
    告的派報生卻有一大疊的自由報紙等情；發行主任黃小姐也
    提到當天被告有把報紙拿來交給管理處，其知悉上開不確定
    份數之一疊報紙，至今仍放置在管理處。此外，於被告打電
    話報告當天，其也親自打電話到梅林、石榴經銷商確認，但
    對方都沒有接電話，因此指示黃主任隔天把石榴地區報紙減
    下30份，減下的結果經銷商也都沒有反應，沒有異議，其認
    為報紙應該是梅林、石榴經銷商流出等語（本院卷第41頁至
    第46頁）。
  (三)復觀自由時報雲林縣管理處斗六辦事處86吟字第640 號單位
    分銷合約書2 份及自由時報分銷證明各1 份（偵卷第39頁至
    第41頁，本院卷第21頁正、反面），可知自由時報雲林縣管
    理處（甲方）確實與經銷商（乙方）簽訂自由時報分銷合約
    書，管理處處長為上開證人「丙○○」，斗六地區之經銷商
    負責人為「陳秋東」，梅林、石榴地區之經銷商負責人為「
    吳英銘」，上開分銷合約書第3 條均載明「乙方承銷報紙及
    承攬廣告，不得越出甲方規定之經銷地區而侵犯他人權益，
    否則甲方有權隨時取銷乙方承銷權。」等語，足認上開證人
    丙○○所述關於自由時報在雲林縣跟經銷商簽訂分銷合約書
    ，明定不能越區經營等情，應為實在。
  (四)另由上開證人丙○○之證述亦可知，被告乙○○於取走自由
    時報交回自由時報雲林縣管理處當天，即有打電話向其報告
    其他經銷商恐有越區派報之事。且證人丙○○同時證述，其
    於當日向梅林、石榴經銷商吳英銘確認，無法獲得聯繫，決
    定於隔日減少梅林、石榴經銷商30份報紙，但該經銷商卻未
    有任何表示，而認為應有越區派報之行為等情，亦可見自由
    時報雲林縣管理處確實已對此事做出處理。並對照告訴人吳
    淑卿於於99年6 月22日之檢察官訊問證述：丁○○是向其領
    取自由時報，其是跟梅林辦事處購買，如果不夠的話，就在
    莿桐、石榴、梅林的超商購買等語（偵卷第32頁至第33頁）
    ，益徵被告乙○○所懷疑梅林、石榴經銷商流出自由時報，
    而可能有越區派報之事，並非憑空捏造。
  (五)而被告乙○○之祖父為陳秋東，此有全戶戶籍資料查詢結果
    3 份（本院卷第58頁至第59頁背面）可參，陳秋東為自由時
    報斗六地區之經銷商負責人，亦有上開自由時報分銷合約書
    可佐，故被告乙○○所稱家族經營自由時報斗六地區之經銷
    ，應為屬實。又被告因為懷疑其他經銷商有越區派報，侵害
    其家族權益之情事，才將報紙扣留，並以其0000000000號行
    動電話撥打00-0000000號至中國時報雲林分社詢問吳淑卿各
    節，由丁○○於99年4 月5 日警詢時陳稱：「有一名男子趁
    我不備時，直接拿我機車上報袋內30份報紙，我發現後問對
    方，為什麼要偷我報紙，該名男子說：報紙要收回，叫我打
    電話回報社問」等語（偵卷第5 頁），及0000000000號行動
    電話之通聯紀錄1 份，被告以上開電話於99年4 月5 日7 時
    36分22秒撥打00-0000000號電話，通話時間13秒等情（本院
    卷第23頁），可見被告當場確實要求丁○○打電話，並撥打
    電話予吳淑卿，意在表明立場；且被告乙○○將其取得之報
    紙交回自由時報雲林縣管理處，至今仍放置在管理處之情，
    業據證人丙○○上開證述明確，均可認為被告乙○○於拿取
    告訴人吳淑卿所有交由丁○○派送之自由時報，確實非出於
    意圖為自己或他人不法所有之犯意而為，其主觀既然無不法
    之犯意，縱然告訴人吳淑卿或丁○○指稱並未同意被告取走
    報紙，被告亦難與起訴書所載之竊盜罪責相繩。
六、綜上所述，雖告訴人吳淑卿及丁○○均指稱被告乙○○有未
    得同意而取走其等所有自由時報之行為，然被告行為時主觀
    上是否有意圖為自己或第三人不法所有之犯意，存有可議之
    處，已如前述，尚無法使本院達到被告確實有罪之心證。從
    而，揆諸上開說明，依「罪證有疑，利於被告」之證據法則
    ，應諭知被告無罪之判決。
七、據上論斷，應依刑事訴訟法第301 條第1 項，判決如主文。
本案經檢察官莊珂惠到庭執行職務
中    華    民    國    99    年    10    月    19    日
        刑事第三庭        審判長法  官  林輝煌
                                法  官  陳雅琪
                                法  官  蕭雅毓
以上正本證明與原本無異。
如不服本判決應於收受判決後10日內向本院提出上訴書狀，並應
敘述具體理由；其未敘述上訴理由者，應於上訴期間屆滿後20日
內向本院補提理由書（均須按他造當事人之人數附繕本）。「切
勿逕送上級法院」。
                                書記官  鍾宜津
中    華    民    國    99    年    10    月    19    日

司法院資訊處製作；財團法人民間司法改革基金會備份。
